【裁判字號】    98,判,1268
【裁判日期】    981022
【裁判案由】    商標異議
【裁判全文】
最  高  行  政  法  院  判  決
                                      98年度判字第1268號
上  訴  人  美商‧肯塔基炸雞國際控股公司(Kentucky Fried
            Chicken International Holdings，Inc‧)
代  表  人  甲○○ ○○○○(Larisa M. Colton)
訴訟代理人  潘昭仙  律師
            陳凱君  律師
被 上訴 人  經濟部智慧財產局
代  表  人  乙○○
參  加  人  丙○○
上列當事人間商標異議事件，上訴人對於中華民國95年12月7日
臺北高等行政法院95年度訴字第731號判決，提起上訴，本院判
決如下：
    主  文
原判決廢棄，發交智慧財產法院。
    理  由
一、參加人於民國（下同）92年10月6日以「KLG及雞圖」（彩色
    ）服務標章，指定使用於當時商標法施行細則第49條所定商
    品及服務分類表第35類之「提供餐廳、飲料店、速食之加盟
    及連鎖店業者提供企業經營管理顧問服務、便利商店、食品
    零售、飲料零售、農產品零售」等服務，向被上訴人申請註
    冊，並自92年11月28日商標法修正施行當日起，視為商標註
    冊申請案，經被上訴人審查，准列為註冊第0000000號商標
    ，並發給註冊證，專用權期間自93年11月01日起至103年10
    月31日止。註冊公告期間，上訴人於94年1月31日對之提起
    異議，復於94年3月23日提出異議理由主張該註冊商標有違
    商標法第23條第1項第12款、第13款及第14款之規定。案經
    被上訴人審查，以94年9月6日中台異字第940137號商標異議
    審定書為「異議不成立」之處分，上訴人不服，提起訴願，
    經訴願決定駁回，上訴人猶未甘服，遂提起行政訴訟。
二、上訴人起訴主張：查系爭「KLG及雞圖」商標係由三個外文
    字母K、L、G及雞圖所構成，與據以異議商標相較，其外文
    部份均由三個正楷大寫字母所組成，且其予人寓目印象之起
    首字母均為「K」，而第三個字母「G」與「C」之設計亦極
    相彷彿；另就圖形部分，無論雞圖或上校人物圖均有完全相
    同之領結設計，而雞圖嘴巴下方雞顎與上校人物圖之鬍鬚，
    在外觀上亦有異曲同工之妙，且均置於三個外文字母之左半
    部。一般消費者施以普通所用之注意，異時異地隔離觀察，
    實易產生混淆而誤認二商標所表彰之商品/服務來自同一來
    源或誤認不同來源之間有所關聯，故兩造商標確屬近似之商
    標。且系爭「KLG及雞圖」商標指定使用於「提供餐廳、飲
    料店、速食之加盟及連鎖店業者提供企業管理顧問服務、便
    利商店、食品零售、飲料零售、農產品零售」等服務，與據
    以異議商標所指定使用之「炸雞、炸薯條、漢堡、三明治」
    等速食商品，及「餐廳、點心吧、咖啡店、速食店以及提供
    上述相關服務之資訊及諮詢服務」等服務，皆與速食商品及
    速食店餐飲之經營服務有關，如於服務提供場所置放構圖及
    設色近似的商標或招牌，依現今一般社會通念及市場交易情
    形，易使商品消費者或一般接受服務者誤認其為來自相同或
    雖不相同但有關聯之來源。次查，據以異議商標既經上訴人
    於國內外長期廣泛使用，已為相關公眾所熟知，不僅成為上
    訴人之表徵並已為一著名商標，而兩造商標所指定之服務及
    商品復屬相同或近似，故參加人使用近似之系爭「KLG及雞
    圖」於相同或近似之服務，極易使相關公眾產生聯想，誤認
    系爭商標所提供之服務及販賣之商品為上訴人所提供、製造
    販賣或係上訴人所授權製造或販售者，因此系爭商標當有使
    相關公眾產生混淆，誤信其所表彰之產銷主體及商品來源而
    購買之虞。再查，據以異議商標早於系爭商標申請日（92年
    10月6日）前，即為上訴人廣泛宣傳使用，而為相關公眾所
    熟知之著名標章，且參加人又同屬速食餐飲之同業，更易知
    悉據以異議商標及標章之存在。參加人未經上訴人之同意，
    竟以極近似之系爭商標向被上訴人申請註冊於前揭服務，其
    使用已造成消費者之混淆，甚而誤認兩者為同一品牌，或與
    上訴人為關係企業，進而發生誤購之情事，實有礙商場之秩
    序等語，求為判決撤銷訴願決定及原處分。
三、被上訴人則以：查本案據以異議之「KFC」、「COLONEL's
    MUG No.4 with KFC」或「CHICKY Character Design」等商
    標固為一般消費大眾所熟知之商標，惟應以兩造商標圖樣構
    成相同或近似為前提要件。系爭註冊第0000000號「KLG及雞
    圖」商標，係由外文「KLG」及公雞圖所聯合組成，與據以
    異議之註冊第0000000、0000000、63407、63408、80442號
    等商標圖樣相較，二者之外文「KLG」及「KFC」，除首字母
    相同，第二個字母「L」及「F」截然不同，第三字母「G」
    及「C」亦非無法區辨；系爭商標之公雞圖部分與「上校人
    物圖」相較，雖有相彷彿之領結，惟其僅占構圖中之極小部
    分，二者之構圖意匠及予人寓目印象迥然有異，在外觀及觀
    念上截然不同；另系爭商標之公雞圖與據以異議商標之公雞
    圖相較，一為未超脫寫實之卡通化公雞圖，一為擬人化之公
    雞圖，且筆劃特徵、構圖意匠及予人寓目印象均不相同，在
    外觀上分別顯然，應無致一般消費者產生混淆而誤認二服務
    來自同一來源或雖不相同但有關聯之來源，應非屬構成近似
    之商標等語，資為抗辯，求為判決駁回上訴人之訴。
四、原審雖以：系爭商標係由外文「DFC」及卡通化廚師小雞圖
    共置於一圓內所構成，與上訴人據以異議之註冊第63408號
    「KFC」、第102770號、第0000000號「COLONEL's MUG No.
    4 with KFC」及第63047號「肯德基KFC及圖（KFC Logoin
    Chinese characters）」等商標圖樣上之外文「KFC」相較
    ，，前者外文「DFC」與後者「KFC」，固均有外文字母「FC
    」，惟「拼音性之外文，其起首字母在外觀與讀音上，對於
    整體字詞給予消費者之印象有極重要之影響，判斷近似時應
    賦予比重較重之考量」（參被上訴人所頒行之「混淆誤認之
    虞」審查基準5.2.6.5），而本件二者起首引人注意之字母
    「D」與「K」不同，在外觀及讀音上亦迥然不同，且系爭商
    標外文「DFC」復搭配可愛廚師小雞造型圖，其整體予人寓
    目印象有別，以具有普通知識經驗之消費者，於購買時施以
    普通之注意，無使人產生混淆誤認之虞，應非屬構成近似之
    商標。況「FC」為外文FRIED CHICKEN（炸雞）之縮寫，為
    一般人可能思及之文字組合，國內外廠商以「OFC」作為商
    標圖樣外文，請准註冊於餐廳等服務、炸雞等商品或他類商
    品者，不乏其例，此有參加人檢送之商標公告圖樣及被上訴
    人商標註冊簿資料影本附卷可稽。是二造商標圖樣足資區辨
    ，消費者尚不致於以經仔細比對內含「FC」，即有誤認二服
    務或商品來自同一來源或有所關聯，自無致相關消費者混淆
    誤認之虞。另系爭商標圖樣上之卡通化廚師小雞圖，與上訴
    人所有註冊第80442號「CHICKY Character Design」商標之
    雞圖，二者在整體構圖意匠上有別，外觀上差別明顯，非屬
    構成近似之商標，亦無致相關消費者混淆誤認之虞，系爭商
    標應無前揭法條規定之適用。（嗣於96年1月23日裁定更正
    上開理由為：系爭商標係由外文「KLG」及公雞圖所聯合組
    成，與據以異議之註冊第0000000、0000000、63407、63408
    、80442號等商標圖樣相較，二者之外文「KLG」及「KFC」
    ，除首字母相同，第二個字母「L」及「F」不同，第三字母
    「G」及「C」亦非相同，在外觀及讀音上迥然不同；況爭商
    標之公雞圖部分與據以異議商標之「上校人物圖」相較，雖
    有相似之領結，惟其僅占構圖中之極小部分，二者之構思予
    人印象有異，在外觀及觀念上尚屬有間；另系爭商標之公雞
    圖與據以異議商標之「公雞圖」相較，一為擬人化之公雞圖
    ，另一為超脫寫實之卡通化公雞圖，其整體予人寓目印象有
    別，應非屬構成近似之商標；以具有普通知識經驗之消費者
    ，於購買時施以普通之注意，無使人產生混淆誤認之虞，系
    爭商標應無前揭法條規定之適用。）至上訴人主張參加人公
    司以相類似的包裝、銷售手法販賣商品，此部分有攀附上訴
    人商譽之行為，業經行政院公平交易委員會認定有違公平交
    易法乙節；惟查商標法與公平交易法，二者所規範者並非相
    同，與本案認定二造商標不構成近似分屬二事，尚不影響本
    院之認定，併予敘明。綜上所述，被上訴人所為本件「異議
    不成立」之處分，揆諸首揭法條規定說明，依法自無不合，
    訴願決定予以維持，亦無不合，因將原決定及原處分均予維
    持，駁回上訴人之訴等情，為其判斷之基礎。
五、本院查：本件系爭商標為註冊第0000000號商標亦即「KLG及
    雞圖」（彩色）服務標章，而原判決理由所論述係由外文「
    DFC」及卡通化廚師小雞圖共置於一圓內所構成者，顯係他
    商標而非本件系爭商標；原判決進而以該他商標之特徵與據
    以異議商標進行比對，而謂不構成近似，卻未以本件系爭商
    標與據以異議商標進行比對以認定是否構成近似，其比對及
    論述之客體均非本件商標異議事件所應比對及論述之客體，
    則誠難認其非判決不備理由，自難以令當事人折服。嗣原審
    雖以96年1月23日更正裁定為本件系爭商標與據以異議商標
    進行比對之論述理由，惟裁定更正之事項，必須於更正前及
    更正後均維持行政法院審判客體具有同一性。況原審為更正
    裁定後，上訴理由意旨仍一再指摘原判決理由完全以他商標
    做為與據以異議商標比對是否近似之依據，而未以本件系爭
    商標予以比對等情。是原判決前開判決不備理由之情形，得
    否以裁定更正而除去，仍有商榷之餘地，當事人指摘原判決
    及更正裁定未確實斟酌全辯論意見及調查證據之結果，依論
    理及經驗法則判斷事實之真偽，則誠難謂不影響其審級利益
    ，應認本件上訴為有理由。從而，上訴聲明請求將原判決廢
    棄，即無不合，爰將原判決予以廢棄，依法發交智慧財產法
    院，另為適法之裁判。
六、據上論結，本件上訴為有理由，依行政訴訟法第256條第1項
    、第260條第1項，智慧財產案件審理法施行細則第5條第1項
    ，判決如主文。
中    華    民    國    98    年    10    月    22    日
                    最高行政法院第四庭
                        審判長法官  劉  鑫  楨
                              法官  廖  宏  明
                              法官  劉  介  中
                              法官  曹  瑞  卿
                              法官  陳  鴻  斌
以  上  正  本  證  明  與  原  本  無  異
中    華    民    國    98    年    10    月    23    日
                              書記官  張  雅  琴


司法院資訊處製作；財團法人民間司法改革基金會備份。
